臺灣橋頭地方法院民事判決
110年度訴字第519號
原      告
即反訴被告  杜淑慧  
訴訟代理人  簡涵茹律師
被      告
即反訴原告  吳丁福  
被      告  吳浩齊  
共      同
訴訟代理人  江順雄律師
上列當事人間分割共有物事件，本院於民國111年8月18日言詞辯
論終結，判決如下：
    主      文
一、原告之訴駁回。
二、訴訟費用由原告負擔。
三、反訴被告應於反訴原告甲○○給付新臺幣90萬元之同時，將坐
    落高雄市○○區○○○段000地號土地，面積161.40平方公尺，應
    有部分1/3之所有權移轉登記予反訴原告甲○○。
四、反訴訴訟費用由反訴被告負擔。
　　事實及理由
壹、程序部分
一、按法定代理人之代理權消滅者，其訴訟程序在取得訴訟能力
    之本人承受其訴訟以前當然停止；取得訴訟能力之本人於得
    為承受訴訟時，應即為承受之聲明，他造當事人亦得聲明承
    受訴訟，民事訴訟法第170條、第175條定有明文。本件原告
    於起訴時被告丙○○尚未成年，有個人戶籍資料查詢結果可證
    ，嗣於訴訟繫屬中已成年，有訴訟能力，其法定代理人之法
    定代理權消滅，被告丙○○聲明由其本人承受訴訟（見本院卷
    第185頁），與上開規定相符，應予准許。
二、按反訴之標的與本訴之標的及其防禦方法有牽連關係者，即
    得於本訴事實審之言詞辯論終結前對本訴原告提起反訴，此
    觀民事訴訟法第259條、第260條第1項規定自明。查本件原
    告即反訴被告戊○○以其為高雄市○○區○○○段000地號土地（面
    積161.4平方公尺，使用分區為商業區，下稱系爭土地）共
    有人，提起本件分割共有物之本訴，被告即反訴原告甲○○以
    其曾於民國109年9月間與原告即反訴被告戊○○合意以新臺幣
    （下同）90萬元購買原告即反訴被告戊○○所有系爭土地應有
    部分1/3之買賣契約，從而於本院審理時提起反訴請求原告
    即反訴被告戊○○履行買賣契約，將其應有部分移轉登記予被
    告即反訴原告甲○○，則反訴之訴訟標的與本訴之防禦方法相
    互牽連，故被告即反訴原告甲○○提起之反訴，於法並無不合
    ，應予准許。
貳、實體部分
一、本訴部分
（一）原告主張：系爭土地為兩造共有，兩造各該權利範圍均為
      1/3。又系爭土地並無任何契約約定不可分割，亦無因物
      之使用目的不能分割等情事，兩造間亦無分管契約，然兩
      造間迄今仍未能達成分割協議，依民法第823條第1項規定
      ，請求裁判分割系爭土地。關於分割方法，雖系爭土地上
      有被告所搭建之建物，惟原告於109年8月18日法院拍賣程
      序取得系爭土地應有部分，倘若被告對系爭土地有情感上
      與生活上密切關係，應早已行使優先購買權，顯見被告對
      於系爭土地上搭建之建物、鐵皮及盆栽等並不重視，實無
      情感上或生活上密切關係。原告所主張取得如附圖所示編
      號D部分土地（面積33.9平方公尺）上為鐵皮圍籬、盆栽
      及貨櫃，即使拆除亦不影響門牌號碼高雄市○○區○○街0號
      建物、高雄市○○區○○○路000號建物之使用，被告分得如附
      圖所示編號E部分土地（面積127.5平方公尺），亦得於系
      爭土地上販售商品或出租予他人擺攤，自無損及系爭土地
      經濟利益，依照原告之分割方法並無困難或土地遭細分不
      利於整體價值之情事，請求准予分割系爭土地，分割方法
      如附圖所示，由原告依詠曜綠景不動產估價師事務所不動
      產估價報告書鑑定之金額補償予被告，並聲明：兩造共有
      系爭土地依如附圖所示方式分割，原告取得D地（面積33.
      9平方公尺），被告丙○○、甲○○取得E地（面積127.5平方
      公尺）並各按應有部分1/2維持共有。
（二）被告則均以：原告與被告甲○○於109年9月20幾日達成以90
      萬元買賣原告於系爭土地應有部分1/3之協議，故原告應
      履行買賣契約，不得請求分割系爭土地。倘原告得請求分
      割系爭土地，系爭土地上除有門牌號碼高雄市○○區○○街0
      號建物（占用系爭土地面積63.57㎡）、高雄市○○區○○○路0
      00號建物（占用系爭土地面積44.77㎡）以及貨櫃屋（占用
      系爭土地面積13.59㎡）之外，再加上鐵皮屋，均已完全使
      用全部系爭土地，而原告係於109年8月18日以678,500元
      以拍賣方式取得系爭土地應有部分1/3，原告作為土地投
      資者，著重於交易市場可得之交換價值，其就系爭土地無
      依賴關係，且拍賣前即已知悉該土地上蓋滿建築物及地上
      物，反觀被告就系爭土地係繼承而來，居住於該處已有數
      十年，又土地細分亦不利於土地之整體利用，本於公平經
      濟原則，應由被告分得系爭土地全部，並由被告以價金補
      償給原告等語置辯，並聲明：原告之訴駁回。
二、反訴部分
（一）反訴原告甲○○主張：109年9月20幾號傍晚，兩造在高雄市
      ○○區○○○路00號於訴外人乙○○議員居中協調達成協議，由
      反訴原告甲○○以90萬元向反訴被告購買其系爭土地之應有
      部分1/3，買賣標的及價金已合致，足見買賣契約已經成
      立。由於反訴原告需要時間籌措現金，反訴被告給反訴原
      告3個月期限，惟於2個月後左右，反訴原告打電話告訴反
      訴被告錢已準備好，然反訴被告卻說不賣了，不願意履約
      。而雙方已達成上開買賣契約，且無解除事由存在，依民
      法第345條、第348條規定，反訴被告應依買賣契約約定，
      移轉其系爭土地之應有部分1/3予反訴原告等語，並聲明
      ：反訴被告應於反訴原告甲○○給付90萬元之同時，將坐落
      高雄市○○區○○○段000地號土地，面積161.40平方公尺，應
      有部分1/3之所有權移轉登記予反訴原告甲○○。
（二）反訴被告則以：109年9月20幾日兩造協商當時，反訴被告
      從未同意以90萬元出售系爭土地應有部分，對於契約必要
      之點沒有意思合致，兩造根本沒有談到款項交付、辦理過
      戶之相關細節，況不動產交易金額較鉅、履約複雜，通常
      以簽立書面契約方式為之，但兩造從未簽立書面契約。退
      步言，縱認為在當天兩造有意思表示合致，惟109年11月
      時，證人丁○○代替反訴原告打電給反訴被告時，並未將90
      萬籌措完畢，故縱使曾有意思表示合致，也因為三個月期
      限到了，條件未能成就而不生效等語置辯，並聲明：反訴
      原告之訴駁回。
三、兩造經本院整理下列不爭執事項並協議簡化爭點，不爭執事
    項如下：
（一）系爭土地使用分區為商業區，為兩造所共有，戊○○、甲○○
      、丙○○之應有部分各為1/3。系爭土地無因物之使用目的
      不能分割或契約訂有不可分割之期限。
（二）系爭土地上有同段68建號建物即門牌號碼高雄市○○區○○街
      0號房屋，及門牌號碼高雄市○○區○○○路00號之未保存登記
      房屋，上開2間房屋為甲○○、丙○○共有，應有部分各1/2。
四、本件爭點為：
（一）本訴部分
    1.兩造於109年9月20幾日就原告之應有部分土地有無成立買
      賣契約？
　  2.原告請求分割系爭土地有無理由？若有，分割方法為何？
（二）反訴部分
    1.兩造於109年9月20幾日就反訴被告之應有部分土地有無成
      立買賣契約？
    2.反訴原告請求反訴被告將系爭土地應有部分1/3移轉登記
      與反訴原告，有無理由？
五、本院得心證之理由：
（一）兩造於109年9月20幾日就原告之應有部分土地有無成立買
      賣契約？
　　1.按當事人互相表示意思一致者，無論其為明示或默示，契
      約即為成立。當事人對於必要之點，意思一致，而對於非
      必要之點，未經表示意思者，推定其契約為成立，關於該
      非必要之點，當事人意思不一致時，法院應依其事件之性
      質定之；稱買賣者，謂當事人約定一方移轉財產權於他方
      ，他方支付價金之契約。當事人就標的物及其價金互相同
      意時，買賣契約即為成立，民法第153條、第345條分別定
      有明文。又締結不動產買賣之債權契約，並非要式行為，
      若雙方就其移轉之不動產及價金業已互相同意，則其買賣
      契約即為成立，此觀之民法第345條第2項之規定自明，並
      不因契約寫在何種紙張甚或僅有口頭約定而受影響（最高
      法院81年度台上字第2339號判決意旨參照）。
　　2.原告請求分割系爭土地，並否認其應有部分土地有與被告
      甲○○成立買賣契約等語，被告則辯稱被告甲○○已於109年9
      月20幾日就原告之應有部分土地成立買賣契約，原告不得
      請求分割系爭土地等語。經查，原告曾於109年9月20幾日
      前往高雄市○○區○○○路00號處，為原告所不爭執（見本院
      卷第137頁），足見原告確有於上開時地與被告就系爭土
      地後續如何處理進行討論。依證人乙○○證述：兩造有為了
      土地分割找我去協調。…那天約到丁○○家裡，因土地被人
      拍走，要請對方來講一下，因為後面是共有的，看是否談
      好價格把土地買回來，所以那天主要協調看可否從對方手
      中把地買回來，…雙方那時候達成有點共識，要用90萬，
      一開始原告戊○○開100多萬，因為被告經濟條件不好，甲○○這邊要共同籌錢，所以那時候價錢講到90萬向對方買回
      來，原告有答應要給被告甲○○三個月時間籌錢。當時想說
      應該講好就OK，沒有特別拿訂金、寫字條。當時原告有同
      意要以90萬元出賣她的應有部分。90萬元怎麼付，後面細
      節我沒有問，後來他們的溝通我就沒有再介入。我想說他
      們講好，只要把錢籌好應該事情就會完成。那時候7點過
      去，8點多就離開，在那邊大約1小時左右，我離開的時候
      就講好90萬，因為講好原告先離開，我才離開等語（見本
      院卷第169至171頁）；證人丁○○證述：原告是我約的，因
      為甲○○說話不方便，所以事情大部分都是由我轉達。原告
      來要求我們看要怎麼處理這塊地，我說這塊土地是祖產，
      我們兄弟懇求原告能否以價金補償方式買回，經過原告與
      其友人在外商量很久，回來後我們又一直懇求，原告開價
      110萬元，但是110萬元對我們來講還是沒有辦法，我跟原
      告說可否依90萬元向他買回，原告經過考慮後說好，就這
      樣達成協議了。由甲○○要跟原告以90萬元買應有部分。有
      跟原告說請給我們三個月時間去籌錢，但是我們在11月中
      的時候，也就是兩個月的時間準備差不多，再打電話給原
      告，原告說不賣，叫我們不用再準備金錢了。當初原告有
      同意甲○○用三個月時間去籌90萬元。沒有講好90萬元如何
      支付，就是三個月時間給我們籌，然後我們一次給清。我
      們在第二個月籌好了，就告知原告說已經把錢準備好了要
      簽合約，但原告斷然的拒絕我們。我們籌到錢後打電話給
      原告，原告在電話中回覆說當天在談的時候，旁邊有人講
      話讓她感到不舒服，回去很生氣，所以不要賣給我們了。
      原告離開的時候沒有生氣，我們還和原告握手、道謝。甲○○後來也有打電話給原告，大約在11月16號、18號這兩天
      ，確切是哪一天不記得。甲○○打電話時我在場，因為他講
      話不方便，我會在旁邊協助，當時甲○○打電話給原告，我
      看電話一下就掛掉，可能是原告不願意跟甲○○談。我有打
      過電話，但原告完全不接電話，好像是不會通。當時說90
      萬一次付清，但當時我們在兩個月已籌好60萬，我想先簽
      完合約付60萬，過戶後去貸款再付30萬元，時間會在三個
      月內。原告拒絕履約是因為那天在場談話過程中，她覺得
      不舒服，回去很生氣，所以不賣，不是因為我說辦理過戶
      後再給30萬元等語（見本院卷第173至181頁）。依上開2
      位證人就當日協議過程證述大致相同，且依證人丁○○所述
      ，原告當初離開時氣氛融洽，還有跟被告握手道謝，足見
      原告與被告甲○○確有達成就原告應有部分1/3之土地以價
      金90萬元買賣，且價金應於3個月內付清之合意，則原告
      與被告甲○○既已就買賣標的即原告應有部分1/3之系爭土
      地及價金90萬元互為同意，應認已成立買賣契約。
　　3.原告雖主張兩造未就辦理過戶、代書、稅金如何負擔進行
      商議，自無可能認已就契約必要之點有合致等語，惟本件
      買賣契約之標的即為原告拍賣取得系爭土地之應有部分1/
      3，當初協商即在處理原告是否願意出賣及被告甲○○如何
      買回等事宜，不若一般不動產交易複雜，原告與被告甲○○
      既已談妥三個月內付清90萬元價金，足見就買賣契約必要
      之點已有合意，過戶、代書、稅金如何負擔等情，自非買
      賣契約成立必要之點，縱未進行商議，亦不影響買賣契約
      之成立，故原告此部分主張，尚非可採。原告又主張被告
      甲○○未於三個月內給付90萬元，故條件並未成就，契約不
      生效力等語，而民法所謂條件，係當事人以將來客觀上不
      確定事實之成就或不成就，決定法律行為效力之發生或消
      滅之一種附款，故使法律行為效力發生或消滅，為附條件
      法律行為之本質。原告與被告甲○○成立買賣契約，並約定
      於三個月內付清90萬元等情，業如前述，則買賣契約成立
      時，被告甲○○本即負有給付價金之義務，而原告與被告甲○○約定以三個月為債務履行之期限，足認買賣契約係附有
      以履行期屆滿前債務人應履行債務為停止條件，而依證人
      丁○○上開證述，丁○○固有向原告提及可先給付60萬元待過
      戶後，再給付30萬元等語，惟原告並未答應此一付款方式
      ，則被告甲○○自仍應依原約定條件即於三個月內即109年1
      2月20幾日前付清90萬元價金，然原告於三個月未屆滿前
      即109年11月中旬左右，即向證人丁○○表示不願履約，請
      被告甲○○不用再準備錢等語，足見係原告反悔而拒絕履約
      ，致被告甲○○無法於三個月內履行給付90萬元價金，應認
      原告以不正當行為阻其條件之成就，視為條件已成就，買
      賣契約即已成立並生效，故原告主張買賣契約之條件並未
      成就等語，亦非可採。
　　4.從而，原告與被告甲○○於109年9月20幾日就原告應有部分
      1/3之系爭土地已成立價金90萬元之買賣契約，被告所辯
      應屬可信。
（二）原告請求分割系爭土地有無理由？若有，分割方法為何？
      原告主張依民法第823條第1項之規定，請求裁判分割系爭
      土地，惟原告就其應有部分已於109年9月20幾日與被告甲○○成立買賣契約，原告負有交付及移轉登記其應有部分所
      有權之義務，則原告請求裁判分割系爭土地，即屬無據，
      應予駁回。
（三）反訴原告請求反訴被告將系爭土地應有部分1/3移轉登記
      與反訴原告，有無理由？
　　1.按物之出賣人，負交付其物於買受人，並使其取得該物所
      有權之義務，民法第345條定有明文。又所謂同時履行之
      抗辯，乃因成立或履行上有牽連關係之雙務契約而生，倘
      雙方之債務，本於同一雙務契約而發生，且其一方之給付
      與他方之給付，立於互為對待給付之關係者，即可主張同
      時履行抗辯（最高法院95年度台上字第1489號判決意旨參
      照）。
　　2.反訴原告甲○○與反訴被告間於109年9月20幾日就反訴被告
      所有系爭土地應有部分1/3已成立價金90萬元之買賣契約
      ，業如前述，則反訴被告負有將系爭土地應有部分1/3移
      轉登記予反訴原告甲○○之義務，是反訴原告甲○○請求反訴
      被告將系爭土地應有部分1/3移轉登記予反訴原告甲○○，
      即屬有據，惟反訴原告甲○○依約亦負有給付價金90萬元予
      反訴被告之義務，雙方立於同時履行抗辯之狀態，故反訴
      原告甲○○請求反訴被告移轉系爭土地應有部分1/3，應與
      反訴原告甲○○給付90萬元價金之同時為之。
六、綜上所述，本訴部分，原告請求裁判分割系爭土地，為無理
    由，應予駁回。反訴部分，反訴原告甲○○請求反訴被告應於
    反訴原告甲○○給付90萬元之同時，將系爭土地應有部分1/3
    之所有權移轉登記予反訴原告甲○○，為有理由，應予准許。
七、本件事證已臻明確，兩造所為其他主張、陳述並所提之證據
    ，經審酌後，認均與本件之結論無礙，爰不一一詳予論述，
    附此敘明。　　
八、據上論結，本訴部分，原告之訴為無理由，反訴部分，反訴
    原告之訴為有理由，依民事訴訟法第78條，判決如主文。
中　　華　　民　　國　　111 　年　　9 　　月　　1 　　日
                  民事第三庭  法  官　王碩禧
以上正本係照原本作成。
如對本判決上訴，須於判決送達後20日內向本院提出上訴狀。如
委任律師提起上訴者，應一併繳納上訴審裁判費。
中　　華　　民　　國　　111 　年　　9 　　月　　1 　　日
                              書記官　陳韋伶